最　高　行　政　法　院　判　決　　　　　　　　　九十一年度判字第二二四六號
　　上　訴　人　丙○○
　　訴訟代理人　乙○○
　　被 上訴 人　嘉義縣政府
　　代　表　人　甲○○
右當事人間因收回被徵收土地事件，上訴人對於中華民國九十年五月四日高雄高等行
政法院九十年度訴字第六○三號判決，提起上訴，本院判決如左：
　　主  文
上訴駁回。
上訴審訴訟費用由上訴人負擔。
　　理  由
本件上訴人主張：一、上訴人所有土地坐落新港鄉港東四七二號等五十筆土地係新港
都市計畫文高用地，前經台灣省政府教育廳依都市計畫法第四十八條規定，於民國（
下同）七十九年五月三日報奉台灣省政府七九府地二字第四八九五一號函准予徵收，
並經被上訴人於七十九年五月九日以七九府地權字第三四九○三號依法公告三十天並
發放補償費完竣，完成徵收程序。上訴人認為用地機關迄今尚未依徵收計畫開始使用
，遂要求依土地法第二百十九條規定，申請照價收回，經被上訴人於八十七年十二月
十四日以八七府地權字一四七一八四號函復上訴人否准其申請，惟上訴人不服提起訴
願。案經台灣省政府八十八年四月九日八八府訴一字第一五○四八一號訴願決定撤銷
原處分，由原處分機關另為處分。被上訴人復依內政部八十二年四月十九日台內地字
第八二七九一○二號函示，會同相關單位於八十九年十月十二日實地勘查，認上訴人
所請與規定不合，仍於同年十一月十日以八七府地權字第一三一五四三號函擬具處理
意見轉報內政部核定。並於八十九年十一月二十二日經內政部台八九內地字第八九一
六四五二號函同意被上訴人照辦。被上訴人遂於同年十二月十一日以八九府地權字第
一三七一○四號函通知上訴人，惟上訴人不服上開處分，提起訴願及行政訴訟乙案，
自無事後憑以變更徵收程序之違法事理至明，被上訴人濫權暗中而核准徵收計劃之興
辦事業預定進度為預定開闢年限二十年〈自公告日起二十年完工〉，顯然違法不當，
訴願機關、原審法院未察，遽予維持，亦不合法。二、對於前台灣省政府訴願審議委
員會訴願決定主文：「原處分撤銷，由原處分機關另為適當處分。」，被上訴人及原
審法院故意漠視該訴願決定所載理由內容，未做合法之處分救濟，卻曲解法令，自應
撤銷訴願決定及原審判決。三、上訴人以需用土地人不依核准計劃使用為由，提出申
請收回被徵收土地，經被上訴人派員會勘後擬具處理意見，報經內政部八十九年十一
月廿二日台內地字第八九一六四五二號函復認同被上訴人實地勘查之結果，被上訴人
遂以八十九年十二月八日府地權字第一三七一○四號函否准上訴人所請，所為之變更
使用範圍之處分，顯屬矛盾，另為處分之案件，要難謂非行政處分，上訴人對之提起
訴願，訴願決定機關即內政部明知其事，竟推諉塞責，不予實體之審理調查，而以程
序駁回上訴人之訴願，顯然違誤不當，嚴重侵害憲法保障人民之自由權，原審法院均
僅憑片面之詞駁回上訴人在原審之訴，其認事用法均不當，原審法院及訴願機關僅憑
書面而為不利於上訴人之決定與判決，有違證據法則，亦悖民事訴訟法第三百十八條
規定，其判決顯然違法不當。四、原審判決理由及內政部所為之訴願決定理由，違反
土地徵收條例第九條第一項規定：「被徵收之土地，除區段徵收及本條例或其他法律
另有規定外，有下列情形之一者，原土地所有權人得於徵收公告之日起二十年內，向
該管直轄市或縣（市）主管機關申請照原徵收補償額收回其土地，不適用土地法第二
百十九條之規定：（一）、徵收補償費發給完竣屆三年，未依徵收計劃開始使用者。
（二）、未依核准徵收原定興辦事業使用者。（三）、依原徵收計劃開始使用後未滿
五年，不繼續依原徵收計劃使用者。」，同條第二項規定：「該管直轄市或縣（市）
主管機關收受申請後，經查明合於前項規定者，應報原核准徵收機關核准後通知原土
地所有權人於六個月內繳還原受領之補償地價及地價加成補償，逾期視為放棄收回權
。」被上訴人原處分及原審判決理由顯然違法不當，自應予將判決廢棄。被上訴人罔
顧上訴人權益，扭曲法令，反反覆覆，濫權蓄意，駁回上訴人之申請。原審判決理由
及事實，偏袒被上訴人，僅憑書面而為不利於上訴人之判決，有違證據法則，認事用
法均不當；被上訴人變更用途之使用，顯有不當。被上訴人無視上訴人所有權之存在
，一味透過行政專制，以公權力干預私權，片面濫權駁回上訴人之申請，剝奪人民所
有權之行使，顯然缺乏法律依據，請求廢棄原審判決，並撤銷訴願決定及原處分等語
。
被上訴人則以：一、本件上訴人申請照價收回之被徵收坐落新港鄉港東四二七地號等
土地，係依都市計畫法第四十八條規定徵收，作為新港文高用地，而依同法第八十三
條第一項規定：依本法規定徵收之土地，其使用期限應依照其呈經核准之計畫期限辦
理，不受土地法第二百一十九條之限制，而上開新港文高用地其核准計畫期限為二十
年（自公告徵收日起二十年內完工），而本案係自七十九年五月十日公告徵收，迄今
尚未逾越核准計畫期限，且經被上訴人暨相關單位八十九年十月十二日實地勘查結果
認與規定不合，並報奉內政部同意照辦後，被上訴人再據以駁回上訴人照價收買之申
請，依法並無不合。二、上訴人請求依土地徵收條例第九條規定照原徵收補償價額收
回其土地乙節，依同條例第六十一條規定：「本條例施行前公告徵收之土地，其申請
收回，仍依施行前之規定辦理。」故被上訴人依據都市計畫法第八十三條規定駁回上
訴人之申請，並無違背法令等語，資為抗辯。
原判決以：按土地徵收條例第六十一條規定：「本條例施行前公告徵收之土地，其申
請收回，仍依施行前之規定辦理。」是有關土地徵收條例公布施行「前」公告徵收之
土地，原土地所有權人依土地法第二百十九條規定申請收回之案件，依前開規定，仍
依施行前之相關規定辦理，亦即應依土地法第二百十九條第二項規定及內政部八十二
年四月十九日台內地字第八二七九一○二號函釋，市、縣地政機關受理該申請後，應
會同相關單位實地勘查並擬具具體處理意見層報原核准徵收機關，由原核准徵收機關
依相關規定予以核定。至於土地徵收條例施行「後」公告徵收之土地，如原土地所有
權人依土地徵收條例第九條規定申請收回土地，經該管直轄市或縣（市）主管機關查
明符合規定，並擬具處理意見到內政部，始依規定送內政部土地徵收審議委員會審議
後核定之。本件上訴人主張用地機關迄今尚未依徵收計畫開始使用系爭土地，遂要求
依土地法第二百十九條規定，申請照價收回等情，經被上訴人於八十七年十二月十四
日以八七府地權字一四七一八四號函復上訴人否准其申請，上訴人不服提起訴願。案
經台灣省政府八十八年四月九日八八府訴一字第一五○四八一號訴願決定以被上訴人
未依規定於原告申請收回系爭土地時，會同相關單位實地勘查並擬具具體處理意見層
報核准徵收機關台灣省政府核定，而逕予回復被上訴人不符都市計畫法第八十三條規
定即駁回其請求，其處理程序核有未洽為由，乃撤銷原處分，責由原處分機關另為處
分。嗣經，被上訴人派員會勘擬具處理意見，報經內政部同意不予發還後，遂再函復
否准所請，上訴人仍未甘服，乃提起本件訴訟。惟查，系爭土地係經台灣省政府教育
廳依都市計畫法第四十八條規定，於七十九年五月三日報奉台灣省政府徵收，而核准
徵收計劃之興辦事業預定進度為預定開闢年限二十年（自公告日起二十年完工），並
經被上訴人於七十九年五月九日以七九府地權字第三四九○三號依法公告三十天並發
放補償費完竣，完成徵收程序，此為上訴人所是認；而土地徵收條例係於八十九年二
月二日經總統以華總一義字第八九○○○二三五七○號令公布，是則系爭土地乃係前
開土地徵收條例施行前公告徵收之土地。上訴人於提起訴願及本件訴訟，雖一再援引
土地法第二百十九條及八十九年二月間公布施行之土地徵收條例第九條等規定，向被
上訴人申請照原徵收補償價額收回其土地，以維其權益云云。然本件系爭土地既係依
都市計畫法第四十八條規定徵收做為新港文高用地，則自應依都市計畫法第八十三條
第一項規定：「依本法規定徵收之土地，其使用期限，應依照其呈經核准之計畫期限
辦理，不受土地法第二百十九條之限制。」是以被上訴人迄今雖尚未依徵收計畫開始
使用，但按其核准計畫所定之期限，僅需自公告徵收日起二十年內完工即可。再者，
本件系爭土地在七十九年完成徵收，今仍未逾越核准計畫期間，被上訴人於實地勘查
系爭土地後，為否准上訴人申請之行政處分，揆諸前開土地徵收條例第六十一條之規
定，核無違誤。故而，訴願決定予以維持原處分，於法自無不合。至上訴人指摘原處
分及訴願決定未予實體審究，率而否准其申請，顯然違誤不當，嚴重侵害憲法保障人
民之自由權乙節，容屬誤會土地徵收條例之法律明文規定。上訴人遽行提起本件行政
訴訟，在法律上顯無理由。乃不經言詞辯論程序，逕予判決駁回上訴人之訴。
本院查，按「私有土地經徵收後，有左列情形之一者，原土地所有權人得於徵收補償
發給完竣屆滿一年之次日起五年內，向該管市、縣地政機關聲請照徵收價額收回其土
地：一徵收補償發給完竣屆滿一年，未依徵收計畫開始使用者。二未依核准徵收原定
興辦事業使用者。」土地法第二百十九條第一項定有明文。又「依本法規定徵收之土
地，其使用期限，應依照其呈經核准之計畫期限辦理，不受土地法第二百十九條之限
制。不依照核准計畫期限使用者，原土地所有權人得照原徵收價額收回其土地。」都
市計畫法第八十三條規定甚明。另八十九年二月二日制定公布之土地徵收條例第九條
雖有照價收回徵收土地之相關規定，但同條例第六十一條則規定：「本條例施行前公
告徵收之土地，其聲請收回，仍依施行前之規定辦理。」。復按「依都市計畫法徵收
之公共設施保留地，應於土地徵收計畫書內註明使用期限，逾越該計畫期限仍未施工
者，即屬不依照核准計畫期限使用，原土地所有權人得收回其土地，其聲請期限依照
土地法第二百十九條規定，自該使用期限屆滿之次日起算五年。」亦據內政部八十四
年九月二十六日台內地字第八四八八一八一號函釋在案。本件系爭土地既係依都市計
畫法第四十八條規定徵收做為新港文高用地，核准預定開闢年限二十年（自公告徵收
日起二十年內完工），有徵收土地計畫書附於原處分卷可按，被上訴人以七十九年五
月九日七九府地權字第三四九○三號公告徵收，則自應依都市計畫法第八十三條第一
項規定：「依本法規定徵收之土地，其使用期限，應依照其呈經核准之計畫期限辦理
，不受土地法第二百十九條之限制。」，迄今仍未逾越核准計畫期間，被上訴人於實
地勘查系爭土地後，為否准上訴人申請之行政處分，揆諸前開規定及說明，核無違誤
。至上訴人主張被上訴人濫權預定開闢年限二十年（自公告徵收日起二十年內完工）
，顯然違法不當乙節，係原徵收處分是否適法或不當之問題，非本件聲請收回被徵收
土地事件所得再予審究之範圍，又民事訴訟法第三百十八條係關於證人連續陳述之規
定，原審判決尚無違反此規定之情形。綜上所述，上訴人對於業經原判決詳予論述不
採之事由再予爭執，核屬法律上見解之歧異，要難謂為原判決有違背法令之情形。本
件上訴論旨，仍執前詞，指摘原判決違誤，求予廢棄，難認有理由，應予駁回。
據上論結，本件上訴為無理由，爰依行政訴訟法第二百五十五條第一項、第九十八條
第三項前段，判決如主文。
中　　華　　民　　國　　九十一　　　年　　　十二　　　月　　　十二　　　日
                    最 高 行 政 法 院  第 三 庭
                                審 判 長 法  官　　　葉　振　權
                                         法  官      林　家　惠
                                         法  官　　　吳　錦　龍
                                         法  官　　　劉　鑫　楨
                                         法  官　　　吳　明　鴻
右  正  本  證  明  與  原  本  無  異
　　　　　　　　　　　　　　　　　　　　 法院書記官　陳  盛  信
中　　華　　民　　國　　九十一　　　年　　　十二　　　月　　　十二　　　日
